臺灣臺北地方法院民事判決　九十年訴字第六四四三號
　　原　　　告　台灣土地銀行
　　法定代理人　乙○○
　　複　代理人　甲○○
　　被　　　告　丙○○
右當事人間請求拆房還地事件，本院判決如左：
    主      文
被告應將坐落台北市○○區○○段一小段二二四地號內如附圖所示Ａ部分面積三十八
平方公尺土地上之建物拆除，並將其所占用之土地返還原告。
被告應給付原告新台幣捌拾捌萬參仟伍佰貳拾玖元，及自民國九十一年七月十八日起
，至返還土地之日止，按月給付原告新台幣壹萬玖仟伍佰伍拾壹元。
原告其餘之訴駁回。
訴訟費用由被告負擔三分之二，餘由原告負擔。
本判決第一項於原告以新台幣肆佰陸拾伍萬元供擔保後，得假執行。
本判決第二項於原告以新台幣參拾萬元供擔保後，得假執行。
原告其餘假執行之聲請駁回。
    事      實
甲、原告方面：
一、聲明：
（一）被告應將坐落台北市○○區○○段一小段二二四地號內如附圖所示Ａ部分面積
      三十八平方公尺土地（以下簡稱系爭土地）上之建物（以下簡稱系爭建物）拆
      除，並將其所占用之土地返還原告。
（二）被告應給付原告新台幣（下同）二百一十九萬七千五百四十八元，及自起訴狀
      繕本送達之翌日起，至返還土地之日止，按月給付原告四萬零七百三十一元。
（三）願供擔保，請准宣告假執行。
二、陳述：
（一）原告於民國（下同）四十五年間取得坐落於台北市○○區○○段一小段二二四
      地號之土地所有權，未料系爭土地於四十年間即遭被告之父楊豐無權占用，並
      於其上建築系爭房屋即今門牌號碼羅斯福路三段六十四號建物。原告於八十年
      間發現系爭土地遭楊豐之占有輔助人楊鏘即被告之叔叔占用後，即於八十五年
      間一再向其催討，然楊鏘皆置之不理。嗣楊豐過世後，被告隨即將系爭土地上
      之建物辦理繼承登記並無權占有之，經原告履次催討，被告並不否認系爭土地
      為原告所有，並表示其並無合法使用權源，而願於九十年六月底拆屋還地。惟
      至九十年六月底，被告又以各種理由拒絕搬遷，為此爰依民法第七百六十七條
      之規定，本於所有權請求被告拆屋還地。
（二）被告自八十六年間即無權占用原告土地，系爭土地八十五年九月一日至八十六
      年六月三十日、八十六年七月一日至八十九年六月三十日、八十九年七月一日
      至九十年八月三十一日之公告地價分別為每平方公尺一十萬六千二百八十八元
      、一十一萬三千二百二十五元及一十二萬八千六百二十五元，以年息百分之十
      計算相當於租金之不當得利，自八十五年九月一日起至九十年八月三十一日止
      之不當得利計二百一十九萬七千五百四十八元，被告並應自起訴狀繕本送達之
      翌日起，至返還土地之日止，按月給付原告四萬零七百三十一元之不當得利，
      為此提起本訴訟。
三、證據：提出土地所有權狀影本一份、丙○○房屋稅繳款書影本三紙、催告函影本
    四紙、掛號郵件收件回執影本二紙、被告回函影本三紙、系爭土地公告現值及公
    告地價查詢資料一份、土地登記謄本一份、被告戶籍謄本一份為證，並聲請本院
    勘驗並囑託台北市古亭地政事務所測量被告占有系爭土地之面積。
乙、被告方面：
一、聲明：原告之訴駁回。
二、陳述：
（一）被告之父楊豐原係原告之營業部經理，於三十八年間開始任職並獲分配系爭土
      地隔壁之門牌古亭町三二八巷七十六號房舍（後因羅斯福路打通門牌改為羅斯
      福路三段一一０號，嗣又因打通騎樓、房屋縮入而改為羅斯福路三段六十二號
      ）。當時系爭土地為農夫種菜用地，因菜農種菜經常使用水肥以致臭氣沖天，
      被告之父無法忍受，乃向菜農支付一筆補償金使其交地搬遷以改善居住環境。
      當時受讓此筆菜園三角地約十九坪，地目有水利、農地及旱地三項。系爭土地
      於三十八年間屬未登錄、無地號之無主地，被告之父合法占有後，即自行搭蓋
      簡陋房屋以停放三輪車及用具，並於土地周邊圍竹籬笆以明地界。嗣系爭土地
      因羅斯福路拓寬打通騎樓時與六十二號房舍一併縮入，系爭建物即羅斯福路三
      段六十四號亦於縮入後改建為磚造房屋迄今。而系爭土地則從原先之十九坪縮
      減為目前之十點二坪。詎料原告於四十五年間未經被告之父同意，即將被告之
      父自四十年間起合法占有已逾五年之系爭土地登記為其所有，實係以官欺民。
      被告之父於四十八年六月四日去世後，已將原配住之六十二號房舍交還原告，
      當時原告並未要求將系爭土地一併返還，直至八十五年間始向被告催討，設若
      被告之父占有系爭土地並無合法權源，原告豈會逾四十年均未主張被告無權占
      有，可見係被告之父合法占有系爭土地在先。
（二）被告自占有系爭土地迄今已逾五十一年，原告請求相當於租金之不當得利，其
      請求權時效為五年，時效早已消滅。又系爭土地並非台北市○○地段，僅為十
      點二坪之不毛之地，原告主張每月租金高達三萬六千四百四十三元，顯有違市
      場公平合理價格。
（三）被告承諾於九十年八月底前遷空房屋，雖尚未作實質移交，但於九十年八月初
      即已將系爭建物之電錶拆除，並無如原告所稱以各種理由拒絕搬遷之事實。
三、證據：提出協商記錄一份、丙○○及楊豐戶籍資料各一份、丙○○房屋稅繳款書
    影本三紙為證。
    理      由
一、原告主張：原告於四十五年間取得坐落於台北市○○區○○段一小段二二四地號
    之土地所有權，惟系爭土地於四十年間即遭被告之父楊豐占用，並於其上建築房
    屋，即今門牌號碼羅斯福路三段六十四號建物。嗣楊豐過世後，被告隨即將系爭
    土地上之建物辦理繼承登記並無權占有之，經原告履次催討，被告並不否認系爭
    土地為原告所有，且表示其無合法使用權源，而願於九十年六月底拆屋還地，惟
    至九十年六月底，被告又以各種理由拒絕搬遷，為此爰依民法第七百六十七條之
    規定，本於所有權請求被告拆屋還地，並依不當得利之法律關係請求被告給付自
    八十五年九月一日起至九十年八月三十一日止相當於租金之不當得利計二百一十
    九萬七千五百四十八元，及自起訴狀繕本送達之翌日起至返還系爭土地之日止，
    按月給付原告四萬零七百三十一元等語。
二、被告則以：被告之父楊豐原係原告之營業部經理，於三十八年間開始任職並獲分
    配系爭土地隔壁之房舍即今門牌羅斯福路三段六十二號建物。當時系爭土地為農
    夫種菜用地約為十九坪，因菜農種菜經常使用水肥以致臭氣沖天，被告之父無法
    忍受，乃向菜農買受系爭土地，以改善居住環境。系爭土地於三十八年間屬未登
    錄、無地號之無主地，被告之父合法占有後，詎料原告於四十五年間，未經被告
    之父同意，即將系爭土地登記為其所有。系爭土地被告自占有迄今已逾五十一年
    ，原告請求相當於租金之不當得利，其請求權時效為五年，時效早已消滅，且系
    爭土地並非位於台北市○○地段，原告主張每月租金三萬六千四百四十三元，顯
    違市場公平合理價格等語，資為抗辯。
三、本件原告主張其於四十五年間取得系爭土地所有權，被告之父於四十年間占有系
    爭土地後，並於其上建築房屋，現系爭土地則為被告無權占有達三十八平方公尺
    等事實，業據原告提出本件系爭土地所有權狀影本及土地登記謄本各一份、丙○
    ○房屋稅繳款書影本三紙為證，復經本院勘驗現場並囑託台北市古亭地政事務所
    測量無訛，並有本院九十一年三月二十二日、同年五月十日勘驗筆錄及台北市古
    亭地政事務所土地複丈成果圖在卷可憑，自堪信前揭原告之主張為真實。
四、被告雖辯稱：系爭土地係其父於三十八年間合法買受，且原告四十年來皆未催討
    ，顯見其並非無權占有云云。惟按當事人主張有利於己之事實者，就其事實有舉
    證之責任，民事訴訟法第二百七十七條定有明文；又原告對於自己主張之事實已
    盡證明之責後，被告對其主張，如抗辯其不實，並提出反對之主張者，則被告對
    其反對之主張，亦應負證明之責，此為舉證責任分擔之原則，此亦有最高法院十
    八年上字第二八五五號判例可資參照。本件原告為本件系爭土地之所有權人一節
    ，有系爭土地登記謄本影本一件附卷可參業如前述，而土地登記係在相關土地登
    記法令嚴格適用下，為定型性處理而被作成，因此推認其登記內容為真實一事乃
    係依據蓋然性相當高之經驗法則，故否認登記內容所示權利之人，應主張並證明
    該項登記內容係由於其他原因事實所作成，以例外排除該經驗法則之適用，原告
    提出之所有權狀影本及土地登記謄本既均記載系爭土地之所有權人為原告，即應
    推定原告為系爭土地之所有權人，被告如欲推翻土地登記所推定之事實而辯稱系
    爭土地係由被告之父合法買受，參之前揭判例之說明，自應舉證證明之。惟被告
    提出之協商記錄僅能證明兩造曾就系爭土地返還事宜進行溝通，丙○○及楊豐戶
    籍資料僅能證明被告之父楊豐於四十八年六月四日去世，丙○○房屋稅繳款書亦
    僅能證明被告為系爭房屋之納稅義務人即所有權人，皆與系爭土地是否由被告之
    父合法買受無涉。再參以被告及被告之父自三十八年間至今，均未依土地法及土
    地登記規則相關規定請求登記為本件系爭土地之所有權人，亦未訴請更正本件系
    爭土地之所有權登記，且被告亦未舉證證明本件有民法第七百六十九條或第七百
    七十條規定所載取得時效之情事等節以觀，自難認被告業已取得合法占有使用本
    件系爭土地之權源，是被告前揭所為抗辯，尚不足採。
五、按所有人對於無權占有或侵奪其所有物者，得請求返還之。對於妨害其所有權者
    ，得請求除去之。有妨害其所有權之虞者，得請求防止之，民法第七百六十七條
    定有明文。今原告為系爭土地之所有權人，被告則無合法權源而占有系爭土地如
    附圖所示之面積業如前述，則原告依民法第七百六十七條物上請求權之規定，訴
    請被告拆除如附圖所示Ａ部分土地上之系爭房屋而返還土地，自屬有據。
六、再按無法律上之原因而受利益，致他人受損害者，應返還其利益；雖有法律上之
    原因，而其後已不存在者，亦同，民法第一百七十九條定有明文。又無權占有他
    人之土地或房屋，可獲得相當於租金之利益為社會通常之觀念，亦經最高法院著
    有六十一年台上字第一六九五號判例可資參照。惟租金之請求權因五年間不行使
    而消滅，亦為民法第一百二十六條所明定，終止租約後之賠償與其他無租賃契約
    關係之賠償，名稱雖與租金異，然實質上仍為使用土地之代價，債權人應同樣按
    時收取，不因其契約終止或未成立而謂其時效之計算應有不同，此亦有最高法院
    四十九年台上字第一七三０號判例可資參照。本件原告雖請求被告給付自八十五
    年九月一日起至返還系爭土地之日止相當於租金之不當得利，惟業經被告提出五
    年之時效抗辯，而時效完成後，債務人得拒絕給付，民法第一百四十四條第一項
    定有明文，本件原告之起訴狀既遲至九十一年七月十七日始送達被告，則原告自
    八十五年九月一日起至八十六年七月十七日止之不當得利請求權，業因時效完成
    而消滅。換言之，原告關於本件相當於租金之不當得利之請求，於八十六年七月
    十八日起至返還系爭土地之日止之範圍內，時效尚未完成，應屬有據。
七、又按城市地方房屋之租金，以不超過土地及其建築物申報總價額年息百分之十為
    限，土地法第九十七條第一項定有明文，又此條文依同法第一百零五條之規定準
    用於租用基地建築房屋。而土地所有權人依本法所申報之地價為法定地價；舉辦
    規定地價或重新規定地價時，土地所有權人未於公告期間申報地價者，以公告地
    價百分之八十為其申報地價，土地法第一百四十八條、平均地權條例第十六條亦
    有明定。查系爭土地八十六年七月一日至八十九年六月三十日、八十九年七月一
    日至九十年八月三十一日之公告地價分別為每平方公尺一十一萬三千二百二十五
    元、一十二萬八千六百二十五元，此有台北市公告土地現值及公告地價查詢資料
    一紙在卷可稽，則其申報地價即法定地價應分別為每平方公尺九萬零五百八十元
    、一十萬二千九百元。查系爭土地位處台北市○○○路，高樓林立，交通便利，
    土地經濟價值甚高，然系爭房屋僅係磚造平房，目前未供商業使用，且建築物老
    舊而未經翻修，本院斟酌系爭土地繁榮狀況及上開被告占有土地之情狀，認被告
    無權占有所獲之利益，依前揭土地法之規定以年息百分之六計算為適當。查原告
    可得請求相當於租金之不當得利係自八十六年七月十八日起算業如前述，而原告
    請求給付相當於租金之不當得利之期間僅至九十年八月三十一日為止（此有原告
    提出計算表一件在卷可憑），及另自起訴狀繕本送達之翌日即九十一年七月十八
    日起至清償日止之相當於租金之不當得利，故將被告因占有系爭土地所受之利益
    說明並計算如次：
(一)被告所有台北市○○○路○段六十四號房屋占有系爭土地如附圖Ａ部分面積所示
    ，為三十八平方公尺。
(二)自八十六年七月十八日起至八十九年六月三十日止，被告所獲相當於租金之利益
    為三十五個月又十三日，共計六十萬九千八百一十五元。
    90,580（元／平方公尺）×38（平方公尺）×6%÷12（月）×｛35+(13/30)｝（
    月）=609,815（元）
(三)自八十九年七月一日起至九十年八月三十一日止，被告所獲相當於租金之利益為
    十四個月，共計二十七萬三千七百一十四元。
    102,900（元／平方公尺）×38（平方公尺）×6%÷12（月）×14（月）
    =273,714（元）
(四)自起訴狀繕本送達被告之翌日起至被告返還系爭土地之日止，被告所獲每月相當
    於租金之利益，為一萬九千五百五十一元。
    102,900（元／平方公尺）×38（平方公尺）×6%÷12（月） =19,551（元）
八、綜上所述，原告依據民法第七百六十七條所有物返還請求權及同法第一百七十九
    條不當得利之規定，請求被告將坐落系爭土地內如附圖所示Ａ部分面積三十八平
    方公尺之地上建物即門牌號碼台北市○○○路○段六十四號拆除，並將其所占用
    之土地返還與原告，並給付原告八十八萬三千五百二十九元（609,815元+
    273,714 元=883,529元），及自起訴狀繕本送達之翌日即九十一年七月十八日起
    ，至返還系爭土地之日止，按月給付原告一萬九千五百五十一元，洵屬正當，應
    予准許。逾此部分之請求，並非正當，應予駁回。
九、原告陳明願供擔保請准宣告假執行，於原告勝訴部分，核無不合，爰酌定相當之
    擔保金額准許之；至原告敗訴部分，其假執行之聲請，已失依附，不應准許。
十、據上論結，本件原告之訴為一部有理由，一部無理由，依民事訴訟法第七十九條
    但書、第三百九十條第二項，判決如主文。
中　　　華　　　民　　　國　　九十一　　年　　　九　　　月　　十三　　　日
                              臺灣台北地方法院民事第六庭
　　　　　　　　　　　　　　　　　　　　　法　　　官　黃蓓蓓
右為正本係照原本作成
如對本判決上訴，須於判決送達後廿日內向本院提出上訴狀
中　　　華　　　民　　　國　　九十一　　年　　　九　　　月　　十三　　　日
　　　　　　　　　　　　　　　　　　　　　法院書記官　柯金珠
